最高法院民事判決　　　　　　　　　　　　　　　八十七年度台上字第二四五四號
　　上 訴 人　江明淨
　　被上訴人　孫國棟
右當事人間請求確認抵押債權不存在等事件，上訴人對於中華民國八十六年十二月二
十九日臺灣高等法院高雄分院第二審判決（八十六年度上字第四三六號），提起上訴
，本院判決如左：
    主  文
原判決廢棄，發回臺灣高等法院高雄分院。
    理  由
本件被上訴人主張：伊未向上訴人借款，亦未授權訴外人陳滄淇、李超人向上訴人借
款，兩造間無任何債權債務關係，上訴人竟未經伊之同意，在伊所有如原判決附表所
示之系爭房地設定新臺幣（下同）二百萬元之抵押權登記，主張對伊有五十萬元抵押
債權等情，求為確認上訴人就系爭抵押權登記，其中五十萬元抵押債權不存在，及命
上訴人塗銷該抵押權登記之判決。（被上訴人訴請確認超過上開五十萬元抵押債權不
存在部分，經第一審為被上訴人勝訴之判決，未據上訴人聲明不服。）
上訴人則以：被上訴人係透過陳滄淇、李超人，由陳滄淇持被上訴人之身分證、印鑑
章、印鑑證明書、戶口名簿、房地所有權狀等文件及其簽發之本票與出具之委任書向
伊抵押借款，伊已交付五十萬元與陳滄淇，系爭抵押權登記，於法並無不合等語，資
為抗辯。
原審將第一審所為被上訴人敗訴部分之判決廢棄，改判如其聲明，無非以：上訴人抗
辯被上訴人係透過陳滄淇、李超人向其借款乙節，為被上訴人否認後，並未舉証證明
，已不足採。證人李超人證稱：「原告（指被上訴人）拿證件來向我們公司借錢，欲
借四十萬元，我們即要求他簽發一張四十萬元本票，另一張高於四十萬元之本票，後
來我們有向李佩娟借了錢，並將四十萬元交給原告，後來陳滄淇帶我到被告（指上訴
人）處向被告說原告要多借五十萬元，當時陳滄淇有帶原告所交付之證件至被告處，
被告有交付五十萬元給陳滄淇，陳某又交付一張支票給被告，至於五十萬元陳滄淇有
無交給原告，我不清楚」等語，縱令屬實，亦僅能証明被上訴人曾欲向李超人所屬之
公司借貸四十萬元，嗣由該公司向訴外人李佩娟借得四十萬元轉交與被上訴人之事實
，並不能証明被上訴人有委託陳滄淇、李超人向上訴人借款五十萬元。且依証人李超
人上開証述，被上訴人僅「欲借四十萬元」而已，本件另向上訴人「多借五十萬元」
，係陳滄淇帶同李超人至上訴人處之說詞，尤不足証明被上訴人有委託陳滄淇、李超
人向上訴人借款之事實。次查証人李超人與化名溫士良之陳滄淇等人，登報招攬包括
被上訴人在內之借款客戶，辦理抵押貸款，涉犯詐欺、偽造文書等罪嫌，業經檢察官
提起公訴，則被上訴人有無出具委任書與李超人，與李超人之利害關係至鉅，李超人
並未提出被上訴人出具之「委任書」，其証稱被上訴人曾出具委任書，全權授權其辦
理抵押貸款云云，尚難遽予採信。雖上訴人抗辯陳滄淇向伊借錢時，曾提出被上訴人
之身分證、印鑑章、印鑑證明書、戶口名簿、本票、所有權狀及委任書等件，伊認係
被上訴人欲借錢等語，並提出系爭土地所有權狀三張、建物所有權狀二張、委任書一
張、被上訴人及其父孫振麟之身分証影本、被上訴人簽發之二百萬元本票等為証。惟
查由自己之行為表示以代理權授與他人者，對於第三人應負授權人之責任，必須本人
有表見之事實，足以使第三人信該他人有代理權之情形存在，始足當之。而持有他人
所有之房地所有權狀、印鑑章、印鑑証明書、身分証、本票、戶口名簿等証件，其原
因有多種，如純為本人保管、或做為持有人權利之擔保、或非法占有等均是，並非一
持有該等証件，即足以使第三人相信持有人有代理本人處理借貸及設定抵押權事務之
權限，是陳滄淇向上訴人借錢時雖持有上開証件，尚不足以使上訴人認為陳滄淇有代
理權，得代理被上訴人向上訴人借款及設定抵押權。又上訴人提出之「委任書」係李
超人所出具，尤不足証明被上訴人有授權或表見之事實。上訴人自承係其委請代書辦
理系爭抵押權登記，且未舉証証明曾經被上訴人之同意，足見被上訴人主張系爭抵押
權登記未經其同意，堪予採信。從而被上訴人訴請確認系爭五十萬元抵押債權不存在
，併請上訴人塗銷系爭房地之抵押權登記，均應准許等詞，為其判斷之基礎。
惟按民法第一百六十九條規定之表見代理，係為保護第三人而設，本人如有使第三人
信以為其有以代理權授與他人之行為，而與該他人交易，即應使本人負授權人責任。
查陳滄淇係持系爭土地所有權狀三張、建物所有權狀二張、李超人委任書、被上訴人
及其父孫振麟身分証，並被上訴人簽發之二百萬元本票，向上訴人借款而設定系爭抵
押權登記，為原審確定之事實。而上開證件原係被上訴人持向陳滄淇所屬公司欲設定
擔保借款者，經證人李超人證述明確，亦為原審所是認。倘辦理抵押貸款為陳滄淇所
屬公司業務範圍，而系爭抵押權設定登記，僅須檢附前述證件及蓋用本人印鑑章，即
可辦妥登記，能否謂被上訴人之行為尚不足使上訴人誤信其有對陳滄淇授以代理權，
而有表見代理之情形？非無研求之餘地。原審就此未詳加調查審認，遽以前揭情詞即
為上訴人不利之認定，尚嫌速斷。上訴論旨，指摘原判決不當，求予廢棄，非無理由
。
據上論結，本件上訴為有理由，依民事訴訟法第四百七十七條第一項、第四百七十八
條第一項，判決如主文。
中      華      民      國    八十七    年      十      月    二十二    日
                              最高法院民事第六庭
                                  審判長法官  蕭  亨  國
                                        法官  吳  正  一
                                        法官  楊  隆  順
                                        法官  陳  淑  敏
                                        法官  黃  義  豐
      右正本證明與原本無異
                                              書  記  官
中      華      民      國    八十七    年     十一     月      十      日
